ACORDAO-COMPLETO-2401165

ACÓRDÃO 752/2020 ATA 10/2020 - PLENÁRIO

VISTOS, relatados e discutidos estes autos Representação formulada por Siqueira e Viegas Sociedade de Advogados em face de supostas irregularidades ocorridas na Concorrência Corporativa 5/2019 do Sistema FIEMG,          
ACORDAM os Ministros do Tribunal de Contas da União, reunidos em Sessão Plenária, diante das razões expostas pelo Relator, em:
9.1. conhecer da representação, satisfeitos os requisitos de admissibilidade constantes no art. 113, § 1º, da Lei 8.666/1993, c/c os arts. 235 e 237, VII, do Regimento Interno deste Tribunal, e no art. 103, § 1º, da Resolução - TCU 259/2014;
9.2. considerar, no mérito, a presente representação parcialmente procedente;
9.3. considerar prejudicada a medida cautelar pleiteada ante o julgamento de mérito do presente processo;
9.4. dar ciência ao Departamento Regional do Senai no Estado de Minas Gerais, Departamento Regional do Sesi no Estado de Minas Gerais, com fundamento no art. 7º da Resolução – TCU 265/2014, sobre a seguinte impropriedade/falha, identificada na Concorrência Corporativa 5/2019, para que sejam adotadas medidas internas com vistas à prevenção de ocorrência de outras semelhantes:
9.4.1. a não divulgação do valor estimado para a contratação, prevista no item 17.9 do edital do certame, está em desacordo com os artigos 3º e 13, caput, dos Regulamentos de Licitações e Contratos do Sesi e do Senai, e com a jurisprudência do TCU (Acórdão 5253/2012-TCU-Primeira Câmara) ;
9.5. informar ao Departamento Regional do Senai no Estado de Minas Gerais, Departamento Regional do Sesi no Estado de Minas Gerais e ao representante que o conteúdo desta deliberação poderá ser consultado no endereço www.tcu.gov.br/acordaos;
9.6.  encerrar os presentes autos, nos termos do art. 169, V, do Regimento Interno deste Tribunal.

Representação acerca de supostas irregularidades em procedimento licitatório cujo objeto é a contratação de sociedade de advogados para a prestação de serviços técnicos advocatícios especializados na esfera judicial, consultiva e administrativa, em todos os graus de jurisdição e instâncias, para patrocínio de ações e práticas de atos processuais de interesse do Sistema FIEMG, em Belo Horizonte, no interior de Minas Gerais e excepcionalmente fora do Estado de Minas Gerais.

Departamento Regional do Senai no Estado de Minas Gerais; Departamento Regional do Sesi no Estado de Minas Gerais

3. Representante: Siqueira e Viegas Sociedade de Advogados (CNPJ 17.798.425/0001-90)

13.1. Ministros presentes: José Mucio Monteiro (Presidente), Walton Alencar Rodrigues, Benjamin Zymler, Augusto Nardes, Aroldo Cedraz, Raimundo Carreiro (Relator), Ana Arraes, Bruno Dantas e Vital do Rêgo.
13.2. Ministros-Substitutos presentes: Augusto Sherman Cavalcanti, Marcos Bemquerer Costa, André Luís de Carvalho e Weder de Oliveira.

RAIMUNDO CARREIRO

Transcrevo, incialmente, a instrução de peça eletrônica 29, lavrada no âmbito da Secretaria de Controle Externo de Aquisições Logísticas (Selog) , a qual foi endossada pelo Diretor da Subunidade (peça 30) :
“INTRODUÇÃO
Cuidam os autos de representação, relatando supostas irregularidades ocorridas na Concorrência Corporativa 5/2019 do Sistema FIEMG (que engloba tanto o Departamento Regional do Senai no Estado de Minas Gerais quanto o Departamento Regional do Sesi no Estado de Minas Gerais) , cujo objeto é  a contratação de sociedade de advogados para a prestação de serviços técnicos advocatícios especializados na esfera judicial, consultiva e administrativa, em todos os graus de jurisdição e instâncias, para patrocínio de ações e práticas de atos processuais de interesse do Sistema FIEMG, em Belo Horizonte, no interior de Minas Gerais e excepcionalmente fora do Estado de Minas Gerais (peça 3, p. 1) .
HISTÓRICO
Em sua inicial (peça 1) , o representante alegou o seguinte:
	a) no Lote 1 do certame (área trabalhista/previdenciária) , houve a inobservância do art. 44 da Lei Complementar 123/2006, pois teve negado o seu direito de preferência para empresas de pequeno porte. Salienta que é a atual prestadora de serviços jurídicos na área trabalhista e a diferença de preço entre a representante e a vencedora do lote é de R$ 7,20 por mês, valor que não compensaria os custos de transferência de toda a carteira atual de mais de 500 processos ativos e, portanto, estaria em desacordo com o princípio da economicidade;
	b) o preço estimado não constava no edital e a Fiemg se negou a fornecer tal informação; e
	c) o preço ofertado para o Lote 2 do certame (generalista) por Moura Lima e Siqueira Advogados Associados é inexequível.
Por fim, requereu:
	a) em sede liminar, a suspensão do processo licitatório;
	b) no mérito:
	b.1) a classificação da representante em primeiro lugar no Lote 1, tendo em vista o disposto no art. 44 da LC 123/2006, bem como o princípio da economicidade;
	b.2) determinação para que a Fiemg divulgue o preço estimado da licitação; e
	b.3) cancelamento do certame em relação ao Lote 2; 
	c) em atenção ao princípio da eventualidade, em se entendendo pela impossibilidade dos itens acima, que seja anulado o processo licitatório.
Em instrução anterior (peça 12) , esta unidade técnica analisou a matéria, inclusive no mérito, e efetuou a seguinte proposta de encaminhamento:
22. Em virtude do exposto, propõe-se: 
22.1. conhecer da representação, satisfeitos os requisitos de admissibilidade constantes no art. 113, § 1º, da Lei 8.666/1993, c/c os arts. 235 e 237, VII, do Regimento Interno deste Tribunal, e no art. 103, § 1º, da Resolução - TCU 259/2014; 
22.2. no mérito, considerar a presente representação parcialmente procedente; 
22.3. indeferir o pedido de concessão de medida cautelar formulado pelo representante, tendo em vista a ausência dos elementos necessários para sua adoção; 
22.4. dar ciência ao Departamento Regional do Senai no Estado de Minas Gerais, Departamento Regional do Sesi no Estado de Minas Gerais, com fundamento no art. 7º da Resolução – TCU 265/2014, sobre a seguinte impropriedade/falha, identificada na Concorrência Corporativa 5/2019, para que sejam adotadas medidas internas com vistas à prevenção de ocorrência de outras semelhantes: 
a) a não divulgação do valor estimado para a contratação, prevista no item 17.9 do edital do certame, está em desacordo com os artigos 3º e 13, caput, dos Regulamentos de Licitações e Contratos do Sesi e do Senai, e com a jurisprudência do TCU (Acórdão 5253/2012-TCU-Primeira Câmara) ; 
22.5. informar ao Departamento Regional do Senai no Estado de Minas Gerais, Departamento Regional do Sesi no Estado de Minas Gerais e ao representante que o conteúdo da deliberação que vier a ser proferida poderá ser consultado no endereço www.tcu.gov.br/acordaos; e 
22.6. arquivar os presentes autos, nos termos art. 169, V, do Regimento Interno deste Tribunal.
Após a emissão do parecer conclusivo da unidade técnica por delegação (peça 13) , o representante apresentou documentos novos (peças 14-24) , em desacordo com o previsto no art. 160, § 1º e 2° do Regimento Interno do TCU, reproduzido a seguir (grifo nosso) :
Art. 160. As alegações de defesa e as razões de justificativa serão admitidas dentro do prazo determinado na citação ou na audiência. 
§ 1º Desde a constituição do processo até o término da etapa de instrução, é facultada à parte a juntada de documentos novos. 
§ 2º Considera-se terminada a etapa de instrução do processo no momento em que o titular da unidade técnica emitir seu parecer conclusivo, sem prejuízo do disposto no § 3º do art. 157. 
Portanto, os documentos apresentados de modo extemporâneo pelo representante deveriam ter sido recebidos como memoriais, à luz do art. 160 § 3º do Regimento Interno.
Ressalte-se que a jurisprudência do TCU, de igual modo, é no sentido de que após o término da fase de instrução, documentação entregue pelos responsáveis tem natureza jurídica de memorial  (art. 160, §§ 1º e 3º, do Regimento Interno do TCU) e, ainda que contenha argumentos inéditos aos autos, não vincula a formação de juízo do relator, podendo este até mesmo não autorizar sua juntada ao processo. Não existe na processualística do Tribunal etapa de contestação da instrução da unidade técnica e tampouco fase processual de réplica do parecer do Ministério Público (v.g. Acórdão 1171/2018-TCU-Plenário, Relatora Ministra Ana Arraes e 7.738/2019-TCU-Segunda Câmara, Relator Ministro Augusto Nardes) .
Não obstante, por intermédio de Despacho de peça 25, o Exmo. Ministro-Relator determinou o seguinte:
Determino a remessa dos autos à Secretaria de Controle Externo de Aquisições Logísticas (Selog) para a reinstrução do feito à luz dos novos elementos juntados aos autos (peças 14 a 24) . 
À Selog para as providências a seu cargo com a urgência que a matéria requer. 
EXAME TÉCNICO 
Para que não haja dúvidas quanto à natureza e o teor do documento trazido pelo representante, cabe colacionar excerto do mesmo (peça 14) :
Portanto, percebe-se que o representante simplesmente reitera o pedido de atuação desta Corte de Contas, sem trazer elemento adicional que pudesse macular o certame ora analisado. A única informação nova trazida pelo representante é de que o Sistema Fiemg está tomando as providências para efetuar a substituição dos prestadores de serviços jurídicos, ante o resultado da Concorrência Corporativa 5/2019. 
Entretanto, tal fato não se constitui irregularidade, pois não há decisão cautelar desta Corte de Contas que tenha determinado a suspensão do certame e atos dele decorrentes.
Ressalte-se ainda que o representante afirmou na inicial (peça 1, p. 13) que "o segundo colocado, ora Representante, é o atual prestador dos serviços jurídicos na área trabalhista".
Tal fato também pode ser comprovado nas peças 15 a 19, trazidas pelo representante, onde percebe-se a solicitação, por parte do Sistema FIEMG, de descadastramento da Sr. Fabíola Viegas Alfenas, que consta do quadro societário do representante (peça 2, p. 1) , para a inclusão de novos procuradores em diversas ações judiciais. 
Em sendo o representante o segundo colocado para o Lote 1 - Área Trabalhista e o atual prestador de serviços para a área trabalhista, o mesmo seria beneficiado tanto por uma medida cautelar, que fatalmente levaria a uma prorrogação do contrato atual, quanto a uma eventual determinação para a desclassificação da empresa classificada em primeiro lugar.
Portanto, percebe-se que a demora na finalização, tanto da análise de mérito dos presentes autos, quanto da Concorrência Corporativa 5/2019 do Sistema FIEMG, beneficia o representante, que se utiliza de uma peça em desacordo com o Regimento Interno do TCU para provocar novamente a atuação do Tribunal com intuito meramente protelatório.
Diante do exposto, esta unidade técnica considera que os elementos trazidos pelo representante em nada alteram o teor da instrução de peça 12, cujo exame técnico deve ser incorporado a esta instrução em sua íntegra. Ademais, a proposta de encaminhamento lançada na peça 12 também deverá ser mantida em sua integralidade.
PROPOSTA DE ENCAMINHAMENTO
Em virtude do exposto, propõe-se:
	a)  conhecer da representação, satisfeitos os requisitos de admissibilidade constantes no art. 113, § 1º, da Lei 8.666/1993, c/c os arts. 235 e 237, VII, do Regimento Interno deste Tribunal, e no art. 103, § 1º, da Resolução - TCU 259/2014;
	b) no mérito, considerar a presente representação parcialmente procedente;
	c) indeferir o pedido de concessão de medida cautelar formulado pelo representante, tendo em vista a inexistência dos elementos necessários para sua adoção;
	d) dar ciência ao Departamento Regional do Senai no Estado de Minas Gerais, Departamento Regional do Sesi no Estado de Minas Gerais, com fundamento no art. 7º da Resolução – TCU 265/2014, sobre a seguinte impropriedade/falha, identificada na Concorrência Corporativa 5/2019, para que sejam adotadas medidas internas com vistas à prevenção de ocorrência de outras semelhantes:
	d.1) a não divulgação do valor estimado para a contratação, prevista no item 17.9 do edital do certame, está em desacordo com os artigos 3º e 13, caput, dos Regulamentos de Licitações e Contratos do Sesi e do Senai, e com a jurisprudência do TCU (Acórdão 5253/2012-TCU-Primeira Câmara) ;
	e) informar ao Departamento Regional do Senai no Estado de Minas Gerais, Departamento Regional do Sesi no Estado de Minas Gerais e ao representante que o conteúdo da deliberação que vier a ser proferida poderá ser consultado no endereço www.tcu.gov.br/acordaos;
	f)  arquivar os presentes autos, nos termos do art. 169, V, do Regimento Interno deste Tribunal.”
	Tendo em vista que as questões trazidas pela representante foram analisadas na peça 12 pela Selog, reproduzo trecho daquela instrução:
	“
	Análise quanto à plausibilidade jurídica e quanto à necessidade de adoção de medida cautelar:

	No que tange à eventual inobservância do art. 44 da Lei Complementar 123/2006, é imperioso observar que esta Corte de Contas possui julgado no sentido de que o tratamento diferenciado previsto nos arts. 44, 47 e 48 da LC 123/2006, em prol das microempresas e das empresas de pequeno porte, somente deve ser exigido das entidades do Sistema S se houver previsão nos seus regulamentos próprios. O voto condutor do Acórdão 1784/2018-TCU-Plenário, Relator Ministro-Substituto André de Carvalho, de modo didático, dispôs o seguinte:
8. O tratamento diferenciado previsto pelos arts. 44, 47 e 48 da LC n.º 123, de 2006, em prol das ME e das EPP não se aplicaria necessariamente às entidades do Sistema “S”, inobstante a possibilidade de esse tratamento passar a ser inserido nos regulamentos próprios dessas entidades.
9. Desde a prolação da Decisão 907/1997-Plenário, o TCU já entendeu que as entidades do Sistema “S” não integrariam a administração federal indireta e, como destinatários de recursos públicos, poderiam editar os seus regulamentos próprios, observando, em todo caso, os princípios gerais da administração pública, a exemplo dos princípios da legalidade, da moralidade, da finalidade, da isonomia, da igualdade e da publicidade.
10. Não se mostra adequada, assim, a proposta da unidade técnica no sentido de que as aludidas entidades deveriam necessariamente respeitar os arts. 44, 47 e 48 da LC n.º 123, de 2006, até porque as suas disposições seriam dirigidas “à administração direta e indireta, autárquica e fundacional, federal, estadual e municipal”, não se impondo sobre as entidades do Sistema “S”.
11. Bem se sabe que, ao estabelecer o prazo limite para as entidades paraestatais adotarem as providências necessárias à adaptação dos respectivos normativos, o art. 77 da LC n.º 123, de 2006, se referia especificamente às questões tributárias e contributivas, em face do “Regime Especial Unificado de Arrecadação de Tributos e Contribuições devidas pelas Microempresas e Empresas de Pequeno Porte” dentro do “Simples Nacional”, não tendo o Decreto n.º 6.204, de 2007, com a subsequente modificação introduzida pelo Decreto n.º 8.538, de 2015, feito qualquer exigência ou referência em relação às entidades paraestatais, ao regulamentar os arts. 42 a 45 e 47 a 49 (aquisições públicas) da referida LC n.º 123, de 2006.
12. A despeito, no entanto, de isso não ser legalmente imposto ao Sistema “S”, as correspondentes entidades podem passar a prever o subjacente tratamento diferenciado nos seus regulamentos próprios, em homenagem ao princípio da isonomia.
Ressalte-se que o próprio representante afirma na inicial que o regulamento de licitações do Sesi e do Senai não prevê expressamente a aplicação da referida lei complementar (peça 1, p. 12) . Logo, improcedente essa alegação de irregularidade.
Também não há que se falar em análise de custos de transferência dos atuais processos, pois tal fato é inerente à substituição do prestador de serviços após a realização do certame licitatório. Portanto, tal ponto da representação deve ser considerado improcedente.
Em relação à não divulgação do valor estimado para a contratação, prevista no item 17.9 do edital (peça 3, p. 17) , cabe ressaltar que os Regulamentos de Licitações e Contratos do Sesi e do Senai preveem o seguinte (grifos nossos) :
Art. 3º A licitação não será sigilosa, sendo acessíveis ao público os atos de seu procedimento, salvo quanto ao conteúdo das propostas até a respectiva abertura.
 (...) 
Art. 13. O procedimento da licitação será iniciado com a solicitação formal da contratação, na qual serão definidos o objeto, a estimativa de seu valor e os recursos para atender à despesa, com a consequente autorização e à qual serão juntados oportunamente todos os documentos pertinentes, a partir do instrumento convocatório, até o ato final de adjudicação
Percebe-se que não há autorização regulamentar para o Sistema Fiemg opor sigilo ao valor estimado da contratação. A título de exemplo, a Lei 13.303/2016, aplicável às estatais, possui a seguinte previsão (grifo nosso) :
Art. 34. O valor estimado do contrato a ser celebrado pela empresa pública ou pela sociedade de economia mista será sigiloso, facultando-se à contratante, mediante justificação na fase de preparação prevista no inciso I do art. 51 desta Lei, conferir publicidade ao valor estimado do objeto da licitação, sem prejuízo da divulgação do detalhamento dos quantitativos e das demais informações necessárias para a elaboração das propostas.
Ademais, esta Corte de Contas, por ocasião da prolação do Acórdão 5253/2012-TCU-Primeira Câmara, Relatora Ministra Ana Arraes, consignou o seguinte:
1.9. cientificar o Serviço Social da Indústria – Conselho Nacional da obrigatoriedade da inclusão do valor estimado da contratação no instrumento convocatório nos termos do art. 3º. do RLC do Sesi.
Portanto, entende-se que a representação deve ser considerada procedente quanto a esse ponto, e faz-se necessária a emissão de ciência ao Sistema Fiemg da impropriedade verificada.
No que tange à aventada inexequibilidade da proposta vencedora do Lote 2, o representante não trouxe à baila qualquer tipo de justificativa que pudesse suportar tal tese.
O representante afirma que "não há mínima condição de se acompanhar 390 processos ao preço de R$ 5.850,00 mensais" (peça 3, p. 20) porém não traz qualquer embasamento teórico ou fático para tal afirmação.
Cabe ressaltar ainda que a jurisprudência desta Corte de Contas é no sentido de que a proposta de licitante com margem de lucro mínima ou sem margem de lucro não conduz, necessariamente, à inexequibilidade, pois tal fato depende da estratégia comercial da empresa. A desclassificação por inexequibilidade deve ser objetivamente demonstrada, a partir de critérios previamente publicados, após dar à licitante a oportunidade de demonstrar a exequibilidade de sua proposta (v.g. Acórdãos 3.092/2014, Relator Ministro Bruno Dantas e 1.079/2017, Relator Ministro-Substituto Marcos Bemquerer, ambos do Plenário do TCU) .
Ademais, segundo consta nos autos, houve recurso interposto contra a exequibilidade da proposta enviada por Moura Lima e Siqueira Advogados Associados, e o Sistema Fiemg se pronunciou nos seguintes termos (peça 10, p. 3-4) :
Antes de se afirmar sobre eventual inexequibilidade, ao licitante deve ser franqueada a oportunidade de defender o preço ofertado e demonstrar sua capacidade de bem executar os serviços, nos termos e condições exigidos pelo instrumento convocatório.
Frente a esta prerrogativa, postulou a COPERLI em diligência ao primeiro colocado, oportunizando-o, assim, que fosse demonstrada sua capacidade de executar os serviços, atendendo aos requisitos do edital.
Desse modo, foi apresentado por MOURA LIMA E SIQUEIRA ADVOGADOS ASSOCIADOS, comprovações de condições da prestação de serviços, inclusive para terceiros em condições semelhantes, tais como o Município de Juiz de Fora/MG, onde presta assessoria jurídica desde 2015, cobrando para isso a importância de cerca de R$ 7,40 por ação, quase a metade do valor ofertado no presente procedimento licitatório. Ademais, o escritório asseverou que possui estrutura sólida, com atuação no mercado há mais de 15 anos, além de vasta carteira de clientes.
Portanto percebe-se que o Sistema Fiemg tomou as precauções devidas para aferir a exequibilidade da proposta, não devendo o TCU interferir nessa questão. Nesse sentido, também cabe trazer à baila excerto do voto condutor do Acórdão 330/2012-TCU-Plenário, Relator Ministro Valmir Campelo:
13. Importa ressaltar que não cabe a este Tribunal levantar elementos para avaliar suposta inexequibilidade de propostas licitatórias. Esse exame cabe ao próprio órgão contratante, o que, conforme evidenciado, foi cumprido. Uma vez que os elementos trazidos pelo representante não são suficientes para desconstituir o encaminhamento administrativo em tela, não restam fundamentos para continuidade do pleito neste Tribunal, sob pena de imisção em competência própria do gestor.
14. Não deve o TCU assumir o indesejável caráter de co-gestor. Tenho para mim que esse tipo de intervenção, que, à primeira vista, pode até parecer um indicativo de eficiência e efetividade do controle, não é bom nem para o fiscal nem para o fiscalizado.
15. É desaconselhável para o fiscal porque, quando isso acontece, ele assume uma responsabilidade que não deve ter, ao dividir com o agente público a função de gestor, de executor, de ordenador de despesas, de prestador de contas etc.
16. Por certo, esse tipo de participação retira ou enfraquece a força e a independência indispensáveis ao desempenho do papel institucional do Tribunal, com a dimensão que lhe é própria quanto à natureza externa, e que não dispensa o apoio fundamental da outra vertente fiscalizatória - o Controle Interno -, este naturalmente mais afeito ao acompanhamento cotidiano, e que complementa o grande sistema de controle das contas públicas.
17. Por sua vez, tal espécie de interferência também não é recomendável sob a ótica do fiscalizado, posto que, nessa hipótese, ele tende a se sentir desobrigado quanto aos compromissos que lhe impõe o exercício da função pública.
18. Em tal situação, é comum que o gestor deixe de atentar para o fato de que a titularidade do seu ofício é que define suas responsabilidades legais, podendo ser cobrado a qualquer momento pelo eventual insucesso da gerência pela qual responde em todos os aspectos.
19. Assim, imagino que a melhor forma de exercer a nossa competência em assuntos dessa categoria é aproximar o máximo possível a fiscalização ao resultado da ação, de maneira a possibilitar que o ato levado a efeito sob esse manto especial, e que se revele depois prejudicial ao interesse coletivo, possa ser abortado a tempo em seus efeitos materiais.
20. No presente caso, sequer há que se falar em nocividade ao interesse público, uma vez que a proposta mais vantajosa dentre as qualificadas foi adjudicada. Em caso de eventual descumprimento por parte do futuro contratado, a Administração simplesmente adotará as medidas legais aplicáveis.
Destarte, entende-se que a representação deve ser considerada improcedente quanto a esse ponto.
Feitas essas considerações, propõe-se indeferir o pedido de medida cautelar, uma vez que não estão plenamente configurados os elementos necessários para a sua adoção.
Ademais, há nos autos elementos suficientes para a análise de mérito do presente processo, pela sua procedência parcial.
Por fim, cabe ressaltar que foram autuados outros dois processos de representação sobre a Concorrência Corporativa 5/2019 do Sistema Fiemg (TC Processo 022.224/2019-0 e TC Processo 022.227/2019-9) . Entretanto, ainda que versem sobre o mesmo certame, os questionamentos são distintos da inicial (peça 1) , e, portanto, entende-se que não há conexão, sendo desnecessário o apensamento com base no art. 36 da Resolução - TCU 259/2014.”

                      É o Relatório.

Gustavo Oliveira de Siqueira, OAB/MG 56.963 e outros (peça 2)

Não atuou

REPRESENTAÇÃO. POSSÍVEIS IRREGULARIDADES EM PROCESSO LICITATÓRIO. CONHECIMENTO. PROCEDÊNCIA PARCIAL. MEDIDA CAUTELAR PREJUDICADA. CIÊNCIA. COMUNICAÇÃO. ARQUIVAMENTO.

REPRESENTAÇÃO (REPR)

Antes de adentrar a matéria, considero essencial fazer alguns comentários sobre as observações da Selog a respeito da instrução à luz de novos elementos., com as quais concordo em parte.
2.	A Selog pondera que após o parecer conclusivo da unidade técnica, término da fase de instrução do processo, não existe, no âmbito deste Tribunal, etapa de contestação de instrução ou de réplica de parecer do MPTCU.
3.	Assevera, ao final, a Selog que o expediente encaminhado pela representante, depois de terminada a fase instrutória deste processo, deveria ser recebido como memorial e não encaminhado à unidade técnica para reinstrução de novos elementos, visto ser peça que abrigava tão somente o pedido de atuação deste Tribunal no presente processo. 
4.	Tal pressa decorria da expectativa da representante em ver deferida a medida cautelar pedida para suspender a licitação que será examinada mais adiante.
5.	Não obstante os argumentos da Selog, entendi que eventualmente, naquele novo expediente, haveria elementos hábeis a modificar minha convicção, em vista de os serviços objeto da licitação estarem sendo transferidos da representante, que tinha contrato ainda vigente com o Sistema Fiemg para a futura contratada, vencedora da Concorrência Corporativa 5/2019.
6.	Assim, determinei a restituição dos autos à Selog para sua reinstrução à luz de novos elementos, nos termos do art. 157 do Regimento Interno do TCU para o completo saneamento dos autos.
7.	Superada essa questão processual, passo ao exame de mérito.
***
8.	Preliminarmente, a representação deve ser conhecida por preencher os requisitos de admissibilidade aplicáveis à espécie.
9.	Trata-se de representação, com pedido de medida cautelar, formulada por Siqueira e Viegas Sociedade de Advogados em face de supostas irregularidades ocorridas na Concorrência Corporativa 5/2019 do Sistema FIEMG (que engloba tanto o Departamento Regional do Senai no Estado de Minas Gerais quanto o Departamento Regional do Sesi no Estado de Minas Gerais) .   
10.	O objeto do certame é a contratação de sociedade de advogados para a prestação de serviços técnicos advocatícios especializados na esfera judicial, consultiva e administrativa, em todos os graus de jurisdição e instâncias, para patrocínio de ações e práticas de atos processuais de interesse do Sistema FIEMG, em Belo Horizonte, no interior de Minas Gerais e excepcionalmente fora do Estado de Minas Gerais.
11.	A representante alega, em síntese, que:
a) no Lote 1 do certame (área trabalhista/previdenciária) , houve a inobservância do art. 44 da Lei Complementar 123/2006, pois teve negado o seu direito de preferência para empresas de pequeno porte. Salienta que é a atual prestadora de serviços jurídicos na área trabalhista e a diferença de preço entre a representante e a vencedora do lote é de R$ 7,20 por mês, valor que não compensaria os custos de transferência de toda a carteira atual de mais de 500 processos ativos e, portanto, estaria em desacordo com o princípio da economicidade;
             b) o preço estimado não constava no edital e a Fiemg se negou a fornecer tal informação; 
	 c) o preço ofertado para o Lote 2 do certame (generalista) por Moura Lima e Siqueira Advogados Associados é inexequível.
12.	A representante pede, ao final: 
 	a) cautelarmente, a suspensão do processo licitatório;
	b) no mérito:
	b.1) a classificação da representante em primeiro lugar no Lote 1, tendo em vista o disposto no art. 44 da LC 123/2006, bem como o princípio da economicidade;
	b.2) determinação para que a Fiemg divulgue o preço estimado da licitação; 
	b.3) cancelamento do certame em relação ao Lote 2; e
            c) em atenção ao princípio da eventualidade, em se entendendo pela impossibilidade dos itens acima, que seja anulado o processo licitatório.
***
13.	Em razão de estar o presente processo em condições de apreciação de mérito, a medida cautelar pleiteada pela representante queda-se prejudicada.
	
14.	Quanto ao mérito, acolho, no essencial, as análises e conclusões da Selog nas instruções de peça 12 e 29, com os ajustes de forma que entendo pertinentes, para considerar a presente representação parcialmente procedente e dar ciência da impropriedade apurada nos autos ao Senai/MG e ao Sesi/MG.
15.	O primeiro questionamento é improcedente, visto não constar nos regulamentos próprios de licitação do Sesi e do Senai, como a própria representante informou, o tratamento diferenciado previsto pelos arts. 44, 47 e 48 da LC n.º 123, de 2006, em prol das ME e das EPP, única hipótese para exigir do Sistema “S” tal distinção (Acórdão 1748/2018-TCU-Plenário, relator Ministro André de Carvalho) .
16.	Em outro giro, a representante afirma ser o preço ofertado para o acompanhamento de 390 processos, R$ 5.850,00 mensais (R$15,00 por ação) , pelo escritório Moura Lima e Siqueira Advogados Associados inexequível, sem entretanto trazer qualquer evidência ou fundamento teórico para comprovar sua versão.
17.	A representante entende que, embora não tenha sido estabelecido na licitação em tela preço de referência, a modalidade Concorrência Corporativa é aplicável para compras acima de R$ 395.000,00 que resultaria, para um período de 12 meses e para o mesmo número de processos, em R$ 84,00 mensais por processo.
18.	Ressalto, de início, que a apresentação de proposta por licitante que contemple um pequeno lucro, ou mesmo que não preveja lucro, não configura de antemão a sua inexequibilidade, podendo apenas tratar-se de estratégia comercial.
19.	No caso vertente, em face de recurso que questionava a exequibilidade da proposta do escritório Moura Lima e Siqueira Advogados Associados, a Comissão Permanente de Licitação Integrada (Coperli) expediu diligência para que esse escritório demonstrasse a viabilidade de sua oferta.
20.	Naquela oportunidade, a Moura Lima e Siqueira Advogados Associados demonstrou que prestava serviços para terceiras em condições semelhantes. Trouxe como exemplo, o Município de Juiz de Fora/MG, onde presta assessoria jurídica desde 2015, cobrando para isso a importância de cerca de R$ 7,40 por ação, quase a metade do valor que ofertou neste certame. Além disso, o escritório afirmou possuir estrutura sólida, com atuação no mercado há mais de 15 anos e vasta carteira de clientes.
21.	Pelas razões expendidas, tal questionamento é improcedente.
22      Sobre o último questionamento, o Sistema Fiemg, nos Regulamentos de Licitações e Contratos do Sesi e do Senai, prevê a divulgação da estimativa do valor da contratação, não existindo norma regulamentar que autorize essas entidades a determinar sigilo sobre tal informação.
23.       Assim, considero esta representação parcialmente procedente, devendo ser dada ciência ao Departamento Regional do Senai no Estado de Minas Gerais e ao Departamento Regional do Sesi no Estado de Minas Gerais da impropriedade identificada nestes autos.
    
                Em face do exposto, Voto por que seja adotado o Acórdão que ora submeto ao escrutínio do Colegiado.
TCU, Sala das Sessões Ministro Luciano Brandão Alves de Souza, em 1 de abril de 2020.
RAIMUNDO CARREIRO 
Relator